【裁判字號】    90,自,446
【裁判日期】    901130
【裁判案由】    偽造文書等
【裁判全文】
臺灣高雄地方法院刑事判決                            九十年度自字第四四六號
    自  訴  人  甲○○○
    代  理  人  乙○
    被      告  丙○○
右列被告因偽造文書案件，經自訴人提起自訴，本院判決如左：
    主  文
丙○○無罪。
    理  由
一、自訴意旨略以：被告丙○○係保證責任高雄縣鳳山市信用合作社（以下簡稱鳳山
    市信用合作社）之職員，竟於該合作社於八十九年三月十五日聲請臺灣高雄地方
    法院裁定准許拍賣抵押物之聲請狀記載：詎料甲○○○自八十九年二月二十三日
    起即未攤還本息，依上開約定，本件借款視為全部到期，為此聲請拍賣抵押物，
    以資受償等語，被告於其業務上作成之文書，為不實之記載，使法院誤信為真實
    ，並意圖為第三人不法之所有，以詐術使自訴人甲○○○陷於錯誤而交付金錢，
    因認被告涉犯刑法第二百十六條、第二百十五條、第三百三十九條等罪嫌。
二、按犯罪事實應依證據認定之，無證據不得推定其犯罪事實；又不能證明被告犯罪
    者，應諭知無罪之判決，刑事訴訟法第一百五十四條、第三百零一條第一項定有
    明文。又刑法第二百十五條之業務上文書登載不實罪，係以從事業務之人，明知
    不實，仍故以反於事實之事項，登載於其業務上作成之文書，而有致公眾或他人
    受損害之虞，為其構成要件。次按刑法第三百三十九條第一項詐欺罪之成立，以
    意圖為自己或第三人不法所有，以詐術使人將本人或第三人之物交付為要件。所
    謂以詐術使人交付，必須被詐欺人因其詐術而陷於錯誤，若其所用方法不能認為
    詐術，亦不致使人陷於錯誤，即不構成該罪（最高法院四十六年台上字第二六０
    號判例參照）。
三、訊之被告堅決否認有何行使業務上文書登載不實及詐欺等犯行，辯稱：聲請狀是
    我寫的，本件借款契約之借用人是訴外人林秀葉，在貸款之後，以高雄縣大寮鄉
    ○○段一五五地號之土地及其上之建物即仁德段建號三七一號之建物（門牌：大
    寮鄉○○路十六巷二十號十五樓）為貸與人鳳山市信用合作社設定抵押權以供擔
    保，在貸款期間，林秀葉將系爭不動產所有權移轉給自訴人，因林秀葉未繳利息
    ，所以依法聲請裁定拍賣扣押物，因系爭不動產所有人是自訴人，所以聲請拍賣
    抵押物之聲請狀，以自訴人為相對人，因聲請狀係鳳山市信用合作社所早已印就
    之制式格式，以前未發生這種情形，所以也疏未注意將借用人寫成林秀葉，而誤
    寫為相對人（即自訴人），書寫上或有疏失，但主要是要通知自訴人是否有意願
    出面代為清償，以免拍賣抵押物，聲請時有附他項權利證明書、抵押權設定契約
    書、其他約定書、借據、授信約定書，且鈞院於八十九年五月十七日以八十九年
    度拍字第二六五九號裁定准予拍賣系爭不動產，目前正聲請強制執行中，因為林
    葉向鳳山市信用合作社借錢，後來將不動產所有權移轉給自訴人，依鳳山市信用
    合作社之慣例都會通知自訴人，是否代位清償，所以才通知自訴人等語。
四、經查，自訴人指陳被告係鳳山市信用合作社之職員，於該合作社於八十九年三月
    十五日聲請臺灣高雄地方法院裁定准許拍賣抵押物之聲請狀記載：相對人（指甲
    ○○○）自八十九年二月二十三日起即未攤還本息，依上開約定，本件借款視為
    全部到期，為此聲請拍賣抵押物，以資受償等語，固據自訴人提出民事拍賣抵押
    物聲請狀影本一份為證，惟系爭房屋原係林秀葉所有，因向鳳山市信用合作社借
    款新台幣（以下同）一百五十七萬元，並為鳳山市信用合作社設定抵押權，林秀
    葉於八十九年三月六日將系爭不動產所有權移轉登予自訴人，並於八十九年三月
    三十一日辦妥所有權移轉登記，而取得所有權，嗣後因林秀葉未依約繳納利息，
    經鳳山市信用合作社聲請本院裁定准予拍賣扣押物，因系爭不動產所有人係自訴
    人，故於聲請拍賣抵押物之聲請狀，以自訴人為相對人，並經本院於八十九年五
    月十七日以八十九年度拍字第二六五九號裁定准予拍賣系爭不動產等情，業據被
    告提出他項權利證明書、抵押權設定契約書、其他約定書、借據、授信約定書、
    本院八十九年度拍字第二六五九號裁定等影本各一份為證，堪信為真實。又按刑
    第二百十五條所謂「業務上作成之文書」當指文書之作成與其業務有密切關係，
    非執行業務即不能作成該文書者始屬之，被告係鳳山市信用合作社職員，職司放
    款、催繳等業務，其代鳳山市信用合作社撰寫聲請拍賣抵押物之聲請狀，並無非
    執行執務，即不能作成該文書之情事，且觀諸被告撰寫之聲請狀，係就原先已印
    就之狀紙，填寫部分文字而作成，因系爭抵押物之所有權人與借用人不同，被告
    疏未注意將已印刷之「相對人」，改成林秀葉，顯係誤寫，難認係明知為不實，
    仍故以反於事實之事項，登載於其業務上作成之文書，而有致公眾或他人受損害
    之虞。況法院亦就該聲請狀及所附他項權利證明書、抵押權設定契約書、其他約
    定秀書、借據、授信約定書等證物審核，經合於聲請拍賣抵押物之要件，始為准
    予拍賣抵押物之裁定，有本院八十九年度拍字第二六五九號裁定影本在卷可按，
    是該聲請狀上將自訴人誤繕為借用人，並不足以使法院或自訴人陷於錯誤之可能
    ，此觀本院八十年度拍字第二六五九號裁定載明「案外人林秀葉自八十九年二月
    二十三日起即未繳納本息」等語，即灼然明甚。綜上所述，被告於聲請拍賣抵押
    物之聲請狀，固未將原已印就之「相對人」更改為「訴外人林秀葉」，惟此僅係
    誤寫法，亦不足以生損害於公眾或自訴人，法院及自訴人亦不至因此而陷於錯誤
    ，認自訴人即為借款人，與刑法第二百十六條、第二百十五條之行使業務上登載
    不實罪及同法第三百三十九條之詐欺罪之構成要件不符。此外，復查無其他積極
    證據證明被告有何行使業務上登載不實及詐欺之犯行，不能證明被告犯罪，揆諸
    首揭法條規定，自應為被告無罪之諭知。
據上論斷，依刑事訴訟法第三百四十三條、第三百零一條第一項，判決如主文。
中      華      民      國    九十      年     十一     月     三十     日
                                  臺灣高雄地方法院刑事庭
                                      法  官    涂裕洪
右正本證明與原本無異。
如不服本判決，應於判決送達後十日內，向本院提出上訴狀。
                                      書記官    賴佳慧
中    華    民    國      九十      年      十二      月      四      日


司法院資訊處製作；財團法人民間司法改革基金會備份。
